【裁判字號】    97,訴,770
【裁判日期】    980515
【裁判案由】    損害賠償
【裁判全文】
臺灣士林地方法院民事判決               97年度訴字第770號
原      告    東風建設有限公司
                      統一編號.
法定代理人    乙○○
訴訟代理人    丙○○
被      告    漢星科技股份有限公司
                      統一編號.
兼法定代理人  甲○○
上二人共同
訴訟代理人    陳崇善律師
複代理人      楊堤菩律師
上列當事人間損害賠償事件，本院於民國98年4 月15日言詞辯論
終結，判決如下：
    主  文
被告漢星科技股份有限公司應給付原告新臺幣柒萬陸仟伍佰肆拾
伍元。
原告其餘之訴駁回。
訴訟費用新臺幣柒仟貳佰柒拾元，由被告漢星科技股份有限公司
負擔十分之一即新臺幣柒佰貳拾柒元，其餘十分之九即新臺幣陸
仟伍佰肆拾元由原告負擔。
本判決原告勝訴部分得假執行。但被告漢星科技股份有限公司如
以新臺幣柒萬陸仟伍佰肆拾伍元為原告預供擔保或提存，得免為
假執行。
    事  實  及  理  由
壹、程序部分：
    按訴狀送達後，原告不得將原訴變更或追加他訴，但擴張或
    減縮應受判決事項之聲明，或不甚礙被告之防禦及訴訟之終
    結者，不在此限，民事訴訟法第255 條第1 項第3 款、第7
    款分別定有明文。本件原告起訴狀所載訴之聲明原為：「被
    告應給付原告新臺幣（下同）44萬3,604 元」（本院97年度
    湖調字第103 號卷〈下稱調解卷〉，第8 頁）；嗣於民國97
    年3 月10日具狀變更其請求金額為46萬6,186 元（調解卷第
    115 頁）；再於97年4 月14日變更其請求金額為62萬7,130
    元（調解卷第136 頁）；最後於98年4 月3 日具狀及本院98
    年4 月15日言詞辯論期日確定其聲明為：「被告應給付原告
    66萬2,623 元。」（本院卷第179 頁、第208 頁）。經核原
    告聲明之變更，係擴張應受判決事之聲明者，且不甚礙被告
    之防禦及訴訟之終結，依前開法條規定，其變更應予准許，
    先予敘明。
貳、實體部分
一、原告主張並聲明：
  (一)坐落臺北縣汐止市○○○路○ 段81號10樓之5 房屋（下稱系
    爭房屋）原為訴外人群昌影像科技股份有限公司（下稱群昌
    公司）所有，被告漢星科技股份有限公司（下稱漢星公司）
    為原承租人（業經法院除去租賃）。系爭房屋經本院94年度
    執字第24247 號強制執行事件（下稱系爭強制執行事件）進
    行拍賣，經原告於96年7 月19日拍得，並於96年8 月3 日取
    得不動產權利移轉證書。詎漢星公司於原告取得系爭房屋所
    有權後仍繼續占用，法院乃於96年11月22日進行勘點，勘點
    時漢星公司雖已遷離，惟系爭房屋有遭漢星公司毀損、破壞
    之情。被告甲○○（下稱甲○○。如同指漢星公司、甲○○
    ，則合稱被告）為漢星公司之負責人，亦應連帶負賠償責任
    （原告於理由中雖主張被告應連帶負擔，惟於訴之聲明中並
    未請求被告連帶給付，併予敘明）。
  (二)經原告確認後，被告應賠償原告之項目及金額如下（本院卷
    第192頁至第193頁）：
    1.96年8 月3 日至96年11月22日之租金20萬6,553 元：
      每坪每月600元，系爭房屋為87.82坪。
      87.82坪×600元×1.05（稅金）×3月＝165,980
      11月1日至11月22日則為4萬零573元。
      165,980+40,573=206,553
    2.96年8 月3 日至96年11月22日之電費4,742 元（按：原告
      係依計費期間96年9 月14日至96年11月14日，金額4,742
      元之收據主張之）、96年10月1 日至96年11月22日之管理
      費（含維保費、公用水電費、滯納金）1 萬1,642 元。
    3.燈具（燈座含燈管）復原費用5 萬8,222 元。
    4.鐵捲門復原費用4萬6,250元。
    5.地鎖復原費用3,000元。
    6.因被告未歸還停車證，原告重辦停車證費用4,000 元（每
      張1,000 元，重辦4 張）。
    7.原告為處理毀損設備及應收租金之直接人事費用8 萬元（
      以月薪8 萬元聘請專人處理，需時1 個月）、間接人事費
      用（交通費、電話費、存證信函郵費、跑水電公司之雜費
      等）3 萬元。共計11萬元。
    8.裝設隔間清玻璃費用7,200 元（裝設2 組，每組3,600 元
      ）。
    9.房間門扇木造工程及安裝費用2 萬7,000 元（裝設3 扇，
      每扇9,000元）。
    10.牆面壁紙更新費用7 萬零40元（每坪680 元，共103 坪）
      、撕壁工資8,240元（每坪80元，共103坪）。
    11.會議室投影機板及玻璃面板1套，費用1 萬元。
    12.大門密碼感應鎖及工資費用1 萬1,000 元。
    13.機房門禁刷卡鎖費用8,900元。
    14.大門門禁控制鈕及工資費用3,600 元。
    （第8.項至第14.項，須加計營業稅百分之五，即7,299 元）
    15.冷氣設備維修費1萬3,440 元。
    16.輕鋼架維修費用3,308元。
    17.第1.項至第16.項總金額為61萬4,014 元，加計自96年8 月
      3 日起至98年3 月31日止，按週年利率5%計算之利息（即
      4萬8,609元 ），共計66萬2,623元。
  (三)並聲明請求判決：被告應給付原告66萬2,623元。
二、被告則辯稱：
  (一)漢星公司於96年10月22日即已遷出系爭房屋，故願繳納至96
    年10月22日止之水電費、管理費。不動產之利益，於法院點
    交後始由拍定人承受，故於法院點交前，原告請求被告給付
    相當租金之不當得利並無理由。鐵捲門係群昌公司裝設，但
    群昌公司與漢星公司簽訂租約時已將該鐵捲門之所有權讓與
    予漢星公司，且系爭房屋所在之大樓不得裝設鐵捲門，漢星
    公司雖將鐵捲門拆除，並未造成原告之損害。燈具（燈座含
    燈管）、地鎖、隔間清玻璃、隔間木門、牆面壁紙、會議室
    投影機板及玻璃面板、大門密碼感應鎖、機房門禁刷卡鎖、
    大門門禁控制鈕、等均係漢星公司所裝設，依據漢星公司與
    群昌公司間之租賃契約（下稱系爭租約）第9 條約定，漢星
    公司於租賃期間屆滿時應拆除之，以回復承租系爭房屋時之
    原狀，對原告自無損害可言。且原告均未就其所指損害為實
    際修復並支出費用，自不得請求被告賠償。
  (二)否認被告有拆走天花板、破壞輕鋼架、冷氣、牆面、隔間清
    玻璃或其他設備之情。且原告均未因此有實際損害，亦否認
    原告因設備毀損受有租金降低之損害。原告所指人事費用支
    出、辦理停車證費用等，均與被告之行為無任何因果關係。
  (三)並聲明請求判決：原告之訴駁回。如受不利判決，願供擔保
    請准宣告免為假執行。
三、兩造不爭執之事實：
    系爭房屋原為群昌公司所有，漢星公司為原承租人（業經法
    院除去租賃）。系爭房屋經以系爭強制執行事件進行拍賣，
    原告於96年7 月19日拍定得標，並於96年8 月3 日取得不動
    產權利移轉證書。本院強制執行處於96年11月22日進行系爭
    房屋勘點程序，勘點時漢星公司已遷離。此有不動產權利移
    轉證書、本院民事執行處通知附卷可稽（調解卷第10頁至第
    12頁），並經本院職權調閱系爭強制執行事件卷宗查核屬實
    。
四、本件經兩造整理並簡化之爭點如下（本院卷第208 頁背面、
    第209頁）：
  (一)被告有無遲延搬遷、破壞系爭房屋之情，並因此應對原告負
    損害賠償責任？
  (二)原告請求之損害賠償項目及金額有無理由？
    1.被告是否應支付96年8 月3 日至96年11月22日之租金？原
      告以每坪600 元計算租金是否有理由？
    2.被告是否應支付96年8 月3 日至96年11月22日之電費及管
      理費？
    3.原告有無支付燈具（燈座含燈管）復原費用？其金額若干
      ？
    4.原告有無支付鐵捲門復原費用？其金額若干？
    5.原告有無支付地鎖復原費用？其金額若干？
    6.被告是否應賠償原告重辦停車證費用4,000元？
    7.被告是否應賠償原告直接及間接之人事費用共11萬元？
    8.原告是否支付裝設清玻璃費用7,200 元？被告是否應負賠
      償責任？
    9.原告是否支付房間門扇木造工程及按裝費用2 萬7,000 元
      ？被告是否應負賠償責任？
    10.原告有無支付牆面壁紙更新費用7 萬零40元、撕壁工資8,
      240 元？被告是否應負賠償責任？
    11.原告有無支付會議室投影機板及玻璃面板費用1 萬元？被
      告是否應負賠償責任？
    12.原告有無支付大門密碼感應鎖及工資費用1 萬1,000 元？
      被告是否應負賠償責任？
    13.原告有無支付機房門禁刷卡鎖費用8,900 元？被告是否應
      負賠償責任？
    14.原告有無支付大門門禁控制鈕及工資費用3,600 元？被告
      是否應負賠償責任？
    15.原告有無支付冷氣設備維修費用1 萬3,440 元？被告是否
      應負賠償責任？
    16.原告有無支付輕鋼架維修費用3,308 元？被告是否應負賠
      償責任？
五、茲分述如下：
  (一)原告不得請求甲○○負損害賠償責任：
    原告以甲○○為漢星公司負責人為由，主張甲○○亦應連帶
    負責。按公司負責人對於公司業務之執行，如有違反法令致
    他人受有損害時，對他人應與公司負連帶賠償之責，固為公
    司法第23條第2 項所明定。惟原告主張漢星公司因占有使用
    系爭房屋而享有相當租金之不當得利、毀損拆除系爭房屋之
    設備等情，尚難認係公司法第23條第2 項所指之「公司業務
    之執行」行為，且原告亦未舉證證明甲○○為實際進行原告
    所指毀損行為之人，亦未證明甲○○對原告所指之毀損行為
    有何決策、指揮，則縱漢星公司對原告應負給付責任（詳下
    述），亦非可逕認係甲○○執行漢星公司業務所致之結果。
    從而，原告請求甲○○應與漢星公司連帶負損害賠償責任，
    尚非可採。合先敘明。
  (二)原告請求漢星公司給付之項目及金額是否有理由，析述如下
    ：
    1.原告請求漢星公司給付相當租金不當得利部分：
      (1)按所有人於法令限制之範圍內，得自由使用、收益、處
        分其所有物，並排除他人之干涉，民法第765 條定有明
        文。又民法第373 條前段關於「買賣標的物之利益及危
        險，自交付時起，均由買受人承受負擔」之規定，係為
        杜絕買賣當事人之間所生危險負擔之爭論，乃明文規範
        買賣雙方對買賣標的物之危險及利益移轉之時點，為債
        之關係之規定，並非為買受人與第三人間之糾紛而設。
        本件兩造間並無買賣關係存在，原告既於法院拍賣系爭
        房屋時得標買受，並依強制執行法第98條規定，於領得
        權利移轉證書之日起取得系爭房屋之所有權，自得基於
        所有權之法律關係，對侵害其所有權之第三人（即漢星
        公司）請求賠償，不因是否點交、何時點交而影響其行
        使所有權之時點（最高法院83年度台上字第695 號、87
        年度台上字第1987號裁判意旨參照）。況漢星公司之租
        賃權業經法院除去，對系爭房屋已無占有使用之權源，
        而原告取得權利移轉證書後，原所有權人群昌公司既已
        喪失所有權，又未現實占有系爭房屋，則縱執行法院尚
        未將系爭房屋點交予原告，群昌公司亦無從對系爭房屋
        主張有使用收益權，故於原告取得權利移轉證書後，即
        應由原告對無權占有之漢星公司請求給付相當於租金之
        不當得利。漢星公司雖辯稱於點交前原告不得對被告請
        求相當租金之不當得利云云，惟依其抗辯，將導致群昌
        公司及原告均不得對漢星公司請求相當租金不當得利之
        結果，顯非合理，被告抗辯洵無足取。
      (2)次按無權占有他人之房地，致房地所有權人因無法使用
        房地收益而受有相當於租金之損害，占有人並因此受有
        利益，為社會通常之觀念，是原告依民法第179 條之規
        定，主張漢星公司於96年8 月3 日（即原告取得權利移
        轉證書之日）後占有使用系爭房屋期間，享有相當租金
        之不當得利，應負賠償責任，當為可採。惟不當得利係
        以當事人之一方無法律上之原因而受利益，致他方受損
        害為其成立要件，故主張此項請求權成立之原告，應就
        被告無法律上之原因而受利益之事實，負舉證責任（最
        高法院77年度台上字第1756號、78年度台上字第1599號
        裁判意旨參照）。經查，原告請求漢星公司賠償相當租
        金不當得利之期間，係計算至96年11月22日，惟漢星公
        司辯稱至多僅能計算至其實際遷出日即96年10月22日，
        而原告對漢星公司確實於96年10月22日遷出系爭房屋之
        事實亦不爭執（本院卷第29頁）。原告既未能證明漢星
        公司於96年10月23日後仍有占有使用系爭房屋而享有利
        益之情，則其自僅能請求漢星公司賠償計算至96年10月
        22日之相當租金不當得利。又系爭房屋係作辦公室使用
        ，並非住宅用途，並不受土地法第97條第1 項房屋租金
        之限制（最高法院93年度台上字第1718號判決參照），
        原告雖以每坪每月600 元，乘以系爭房屋之坪數87.82
        坪，作為計算相當租金不當得利之標準，惟亦自承漢星
        公司向群昌公司承租之租金額確未達每坪600 元（本院
        卷第210 頁背面參照），再參諸兩造不爭執之系爭租約
        記載，漢星公司向群昌公司承租系爭房屋之租金約定為
        每月2 萬3,506 元（約為每坪267 元）（有系爭租約附
        卷可稽，本院卷第19頁至第21頁參照），應認漢星公司
        占有使用系爭房屋之相當租金利益，為每月2 萬3,506
        元，據此計算自96年8 月3 日起至96年10月22日止（2
        個月20日，即2 又2/3 月，以2.67月計算之）之不當得
        利為6 萬2,761 元。
        * 計算式：23,506×（2+2/3） ＝62,761
    2.漢星公司應支付96年10月1 日至9 年10月22日之管理費（
      含維保費、公用水電費、滯納金）4,823 元：
      依原告提出之遠東世界中心管理委員會（即系爭房屋坐落
      大樓之管理委員會）住戶積欠各項費用明細表所示，系爭
      房屋於96年10月、11月應繳之管理費為每月2,746 元、維
      保費每月1,579 元、（公用）水電費為每月2, 060元、滯
      納金為每月192 元，並由原告繳納完訖（調解卷第51頁）
      。故漢星公司自應繳納其遷出系爭房屋前（即96年10月1
      日至96年10月22日，共22日），就原告代繳之管理費（含
      維保費、公用水電費、滯納金），應支付原告4,823 元。
      *計算式：
       （2,746+1,579+2,060+192）÷30×22＝4,823
       （元以下四捨五入）
    3.原告得請求漢星公司支付96年9 月14日至96年10月22日之
      電費4,742元：
      系爭房屋自96年9 月14日至96年11月14日之電費為4,742
      元，並由原告繳納完訖，為漢星公司所不爭執，且有電費
      通知及收據在卷足憑（本院卷第34頁）。漢星公司雖辯稱
      其應繳納之電費金額，應按比例計算至於96年10月22日遷
      出系爭房屋時為止，惟查，本院96年11月22日勘點系爭房
      屋時，系爭房屋為空屋，堪認自96年10月23日漢星公司遷
      出後至96年11月22日本院勘點日間，並無他人占有系爭房
      屋並使用水電。故雖上開電費通知及收據之計費時間載為
      至96年11月14日止，惟該電費之使用及發生時間均應在96
      年10月22日前，即均係漢星公司占有時使用電力所發生之
      費用，應由漢星公司支付。從而，原告於代繳後，請求漢
      星公司支付電費4,742 元，應為可採。
    4.原告依侵權行為之法律關係，請求漢星公司負損害賠償責
      任部分：
      (1)按因故意或過失，不法侵害他人之權利者，負損害賠償
        責任，此為民法第184 條第1 項前段所明定，由此，可
        知侵權行為須以故意或過失不法侵害他人之權利為要件
        ，而侵權行為賠償損害之請求權，以受有實際損害為成
        立要件，若無損害即無賠償之可言（最高法院17年上字
        第35號、19年上字第363 號判例意旨參照）。又損害賠
        償之債，以有損害之發生及有責任原因之事實，並二者
        之間，有相當因果關係為成立要件，故原告所主張損害
        賠償之債，如不合於此項成立要件者，亦難謂有損害賠
        償請求權存在（最高法院48年台上字第481 號判決參照
        ）。合先敘明。
      (2)原告請求漢星公司支付燈具復原費用5 萬8,222 元、地
        鎖復原費用3,000 元部分，為無理由：
        漢星公司固不爭執其於遷出系爭房屋時確有拆除燈具、
        地鎖之情，惟辯稱：其所拆除者均為其自行裝設者，依
        系爭租約之約定，原應於租約期滿遷出時拆除，將系爭
        房屋回復為承租時之狀況，返還予群昌公司等語。經查
        ，系爭租約第6 條約定：「乙方（即漢星公司）於租期
        屆滿時，應即日將租賃房屋誠心按照原狀遷空交還甲方
        （即群昌公司）」（本院卷第20頁），而燈具20座、電
        絲等水電材料及地鎖確係漢星公司所裝設，亦據其提出
        慕昇五金衛生材料有限公司之統一發票、估價單、祥豐
        五金行免用統一發票收據等件存卷可佐（本院卷第23頁
        至第24頁），堪信為真實。則漢星公司依系爭租約第6
        條約定，將燈具、地鎖拆除，回復成承租時之狀況，將
        系爭房屋交還予原告（群昌公司之後手），當無何故意
        過失不法侵害原告權利之情，故原告依侵權行為之法律
        關係，請求漢星公司賠償燈具復原費用5 萬8,222 元、
        地鎖復原費用3,000 元，為無理由。再者，房屋易手後
        更換門鎖，本係社會常情，漢星公司拆除地鎖，自亦未
        造成原告何損害，併予敘明。
      (3)原告請求漢星公司支付支付鐵捲門復原費用4 萬6,250
        元、裝設清玻璃費用7,200 元、房間門扇木造工程及按
        裝費用2 萬7,000 元、牆面壁紙更新費用7 萬零40元、
        撕壁工資8,240 元、會議室投影機板及玻璃面板費用1
        萬元、大門密碼感應鎖及工資費用1 萬1,000 元、機房
        門禁刷卡鎖費用8,900 元、大門門禁控制鈕及工資費用
        3,600 元，並均加計5%營業稅之請求，為無理由：
        原告自承並未實際支出上開金額（本院卷第209 頁背
          面、第210 頁），已難認原告有何損害發生。
        原告另主張伊嗣後將系爭房屋出租予亞瑟科技股份有
          限公司（下稱亞瑟公司），並協議由亞瑟公司自行修
          復鐵捲門、清玻璃、房間門扇、牆面壁紙（含撕壁工
          資）、會議室投影機板及玻璃面板、大門密碼感應鎖
          、機房門禁刷卡鎖、大門門禁控制鈕，而因此將租金
          由每坪700 元降為每坪650 元，此部分之請求實係租
          金損失之變形云云，惟未舉證以實其說，反自承其租
          金因上開損壞情形而減少之情並未載明於租賃契約中
          （本院卷第210 頁背面），顯非可信；再參諸漢星公
          司向群昌公司承租之租金為每月每坪僅約267 元，及
          原告自承同棟大樓之租金行情為每月每坪3 百多元至
          6 、7 百分不等之情（本院卷第210 頁背面），亦難
          認原告有何租金損失之損害。
      (4)原告請求漢星公司支付冷氣設備維修費用1 萬3,440 元
        、輕鋼架維修費用3,308 元部分，為無理由：
        漢星公司否認其有何損壞冷氣設備、輕鋼架之行為，原
        告復未能就其該部分主張舉證以實其說，其請求自無足
        採。
      (5)原告請求漢星公司支付重辦停車證費用4,000 元部分，
        為無理由：
        原告主張伊拍得系爭房屋，即當然取得停車證，漢星公
        司有交付停車證予原告之義務云云，惟未就其主張之請
        求權基礎及事實依據舉證以實其說，本院自難遽為有利
        原告之認定。
      (6)原告請求漢星公司支付直接及間接之人事費用共11萬元
        ，為無理由：
        原告就其是否確有相關人事費用11萬元之支出（損害）
        ，及縱有該筆損害，與漢星公司何行為、有何相當因果
        關係等情，均未舉證以實其說，委無足取。
    5.綜上所述，原告得請求漢星公司支付相當租金之不當得利
      6 萬2,761 元、96年10月1 日至9 年10月22日之代墊管理
      費（含維保費、公用水電費、滯納金）4,823 元、96年9
      月14日至96年10月22日之代墊電費4,742 元，共計7 萬2,
      326 元。又按給付無確定期限者，債務人於債權人得請求
      給付時，經其催告而未為給付，自受催告時起，負遲延責
      任，其經債權人起訴而送達訴狀，或依督促程序送達支付
      命令，或為其他相類之行為者，與催告有同一之效力；遲
      延之債務，以支付金錢為標的者，債權人得請求依法定利
      率計算之遲延利息，民法第229 條第2 項、第233 條第1
      項前段分別定有明文。本件漢星公司應給付之金額，其給
      付並無確定期限，則原告請求自96年8 月3 日起算遲延利
      息，尚非可採，應自起訴狀繕本送達翌日即97年1 月29日
      始得起算遲延利息。又原告係將利息部分納入請求總金額
      中，且僅請求計算至98年3 月31日止（本院卷第193 頁）
      ，即共計14個月之遲延利息，據此計算原告得請求漢星公
      司給付之利息金額應為4,219 元。
      *計算式：72,326×5%÷12×14＝4,219
      （元以下四捨五入）
    6.綜上，原告請求漢星公司支付7 萬6,545 元（72,326+4,2
      19＝76,545），為有理由，應予准許；逾此部分之請求，
      則屬無據，應予駁回。
六、本件命漢星公司給付之金額未逾50萬元，依民事訴訟法第38
    9 條第1 項第5 款之規定，就原告勝訴部分應依職權宣告假
    執行。又漢星公司就其受不利判決部分，聲請准予供擔保免
    為假執行，爰酌定相當擔保併准許之。
七、本件事證已臻明確，兩造其餘主張舉證、攻擊防禦方法及所
    提出之證據，於判決結果不生影響，無庸一一論述，附此敘
    明。
八、本件訴訟費用為第一審裁判費7,270 元，依職權命由漢星公
    司負擔十分之一即727 元，其餘十分之九即6,543 元由原告
    負擔。
九、據上論結，本件原告之訴為一部有理由，一部無理由，依民
    事訴訟法第78條、第79條、第87條第1 項、第389 條第1 項
    第5 款、第392 條，判決如主文。
中    華    民    國    98    年    5     月    15    日
                  民事第二庭  法  官  王怡雯
以上正本證明與原本無異。
如對本判決上訴，應於判決送達後20日內向本院提出上訴狀。
中    華    民    國    98    年    5     月    20    日
                              書記官  桂大永


司法院資訊處製作；財團法人民間司法改革基金會備份。
